臺灣彰化地方法院刑事裁定
111年度聲字第766號
異議人  即
受刑人配偶  凃慧君
受  刑  人  鐘祐一


                    （現於法務部○○○○○○○○○○○執行中）
上列聲明異議人即受刑人因公共危險案件，對於臺灣彰化地方檢
察署檢察官之執行指揮（111年度執字第2638號）聲明異議，本
院裁定如下：
    主  文
臺灣彰化地方檢察署檢察官民國111年7月15日111年度執字第263
8號所為不准受刑人鐘祐一易科罰金之執行指揮處分撤銷，由檢
察官另為妥適之執行指揮。
    理  由
一、聲請意旨略以：聲明異議人為受刑人鐘祐一之配偶，受刑人
    鐘祐一因不能安全駕駛動力交通工具案件，前經本院以111
    年度交易字第46號判決判處有期徒刑5月，如易科罰金，以
    新臺幣1000元折算1日確定。嗣異議人提出易科罰金聲請，
    經臺灣彰化地方檢察署（下稱彰化地檢）檢察官以111年度
    執字第2638號執行命令，核認本件不准易科罰金，然受刑人
    於酒後原係有找代駕人員載送，未料代駕人員竟在受刑人酒
    後意識不清的情況下，未將受刑人載送到指定地點，逕依當
    時意識不清之受刑人之指示就在路旁將車輛交還受刑人，受
    刑人才因此酒後駕車，可見受刑人確因前案之刑罰已心有警
    惕，並無法敵對意識；又受刑人為自來水公司員工，為家庭
    經濟之支柱，本案若未能易科罰金，恐將遭受免職之處分，
    屆時一家老小將頓失依靠可能衍生更多社會悲劇；再者受刑
    人之父親與受刑人同住，其年歲已高，身體孱弱，仰賴受刑
    人之照料，為此爰依法聲明異議，請求撤銷檢察官不准易科
    罰金之執行處分等語。
二、按受刑人或其法定代理人或配偶，以檢察官執行之指揮為不
    當者，得向諭知該裁判之法院聲明異議；法院應就疑義或異
    議之聲明裁定之，刑事訴訟法第484條、第486條分別定有明
    文。另按犯最重本刑為5年以下有期徒刑以下之刑之罪，而
    受6月以下有期徒刑或拘役之宣告者，得以新臺幣1000元、2
    000元或3000元折算1日，易科罰金。但易科罰金，難收矯正
    之效或難以維持法秩序者，不在此限，刑法第41條第1項亦
    有明文。是以，刑法第41條第1項有關宣告有期徒刑、拘役
    應否准許易科罰金執行之換刑處分，依刑事訴訟法第457條
    規定固由檢察官指揮之，屬於檢察官指揮執行時得自由裁量
    之事項。然刑法第41條第1項但書所謂之「難收矯正之效」
    、「難以維持法秩序」等，均屬不確定法律概念，此乃係立
    法者賦予執行檢察官得以依具體個案，考量犯罪特性、情節
    及受刑人個人之相關主、客觀條件，據以審酌受刑人如不接
    受有期徒刑或拘役之執行，是否難達科刑之目的、收矯正之
    成效或維持法秩序等，以作為其裁量是否准予易科罰金之憑
    據。則易科罰金之易刑處分，其應否准許，自應依刑事訴訟
    法第457條規定，由檢察官就是否准予受刑人易科罰金，有
    無「確因不執行所宣告之刑，難收矯正之效，或難以維持法
    秩序」等情況查明認定並妥為考量後，始為適法之執行指揮
    。另第41條第1項但書部分之適用，既為該條之例外規定，
    基於例外從嚴之法則，執行檢察官對於易科罰金准否之執行
    指揮，原則上均應依法按原刑事判決意旨予以准許，僅於例
    外認為符合上揭刑法第41條第1項但書之情形時，始得以具
    體事證作為個案考量之基準，並說明其依據之理由，例如受
    刑人的犯罪情節、犯後態度、前科紀錄、保護法益、判決時
    法官之認定及判斷等因素認定不執行宣告刑難以收預防、矯
    正之效果而不准易科罰金，用以確保公權力行使之透明、可
    受公評，並防止裁量之恣意。
三、又為避免各地檢署就酒駕再犯之發監標準寬嚴不一，臺灣高
    等檢察署研議統一酒駕再犯發監標準之原則，經法務部准予
    備查後，由該署通函各地檢署依研議結果辦理，而研議結果
    為：「受刑人5年內3犯刑法第185條之3第1項之罪者，應認
    為『易科罰金難收矯正之效，或難以維持法秩序』，而不准易
    科罰金，惟有下列情形之一者，得斟酌個案情況考量准予易
    科罰金：㈠受刑人係單純食用含有酒精之食物（如：薑母鴨
    、麻油雞、燒酒雞），而無飲酒之行為。㈡吐氣酒精濃度低
    於0.55mg/l，且未發生交通事故或異常駕駛行為。㈢本案犯
    罪時間距離前次違反刑法第185條之3第1項之罪之犯罪時間
    已逾3年。㈣有事實足認被告已因本案開始接受酒癮戒癮治療
    。㈤有其他事由足認易科罰金已可收矯正之效或維持法秩序
    者。」，有法務部102年7月2日法檢決字第10204537260號函
    及臺灣高等檢察署102年6月26日檢執甲字第10200075190號
    函附卷可參。參以刑法第41條之修法趨勢，堪認倘受刑人並
    非5年內3犯不能安全駕駛之罪，又未有其他具體事由，就易
    科罰金之審查實不應過於嚴苛。另上開研議結果雖非固定不
    變之準則，仍可依個案情形為適當之判斷，但若要為與研議
    結果不同之結論，自應盡到更加嚴謹之說理義務，始能謂無
    明顯裁量瑕疵，應屬當然。　　
四、經查：
  ㈠受刑人因不能安全駕駛致交通危險罪案件，經本院以 111年
    度交易字第46號判決（下稱本案）判處有期徒刑5月，如易
    科罰金，以新臺幣1000元折算1日確定。而本案於檢察官通
    知受刑人到案執行時，經受刑人提出易科罰金聲請，彰化地
    檢署檢察官不准易科罰金，理由記載：受刑人本次已第四次
    犯公共危險罪，且曾受職權不起訴之寬典，復又為酒駕行為
    ，又曾酒後肇事，不知記取教訓，漠視法紀及公眾用路安全
    ，不執行所宣告之刑，難收矯正之效及難以維持法秩序，應
    不予准許易科罰金、易服社會勞動，逕行發監執行等情，有
    臺灣彰化地方檢察署111年度執字第2638號檢察官命令1紙，
    及臺灣高等法院被告前案紀錄表1份在卷可參。
  ㈡查本案異議人之犯罪時間為110年10月30日，其前一次酒後駕
    車之時間係105年9月3日，有本院111年度交易字第46號刑事
    判決書、105年度交簡字第2744號刑事簡易判決書各1份附卷
    可查，其距離前次違反刑法第185條之3第1項之罪之犯罪時
    間已逾3年，並非上述法務部及臺灣高等檢察署函文所規範
    原則上不准易科罰金之範疇，則本案受刑人是否應發監執行
    ，不無再行斟酌之餘，以顧及發監執行之標準一致。又受刑
    人本案係於110年10月30日凌晨2時30分許起至同日凌晨4時
    許止，飲用威士忌酒後，委請陳紹宇代為駕駛自用小客車，
    行駛至同日凌晨5時30分許，始由被告自行駕車，嗣於同日5
    時37分許，被告駕車暫停在陸橋上，嗣經警接獲報案前往處
    理始發現受刑人在車內睡覺，並於同日上午7時23分許，測
    得受刑人吐氣所含酒精濃度為每公升0.72毫克，有本案判決
    書附卷可參，受刑人本次酒後尚知請代駕人員代為駕駛，足
    見其並非全然不顧交通安全，且前次判刑確定並經易科罰金
    執行完畢後，至再犯本案酒駕前，已逾5年未再犯罪，可見
    之前徒刑易科罰金有其執行效果存在，則此次准予易科罰金
    ，是否會難收矯正之效及難以維持法秩序，殊堪質疑，檢察
    官之裁量容有商榷之處。本案執行檢察官僅以受刑人4犯酒
    後駕車公共危險案，前次所犯情節曾發生肇事等，即認有難
    以收矯正之效，或難以維持法秩序，實難認已斟酌受刑人各
    該案件具體狀況，失之過苛，且所持理由並未具體說明其採
    取發監執行之理由，難謂已盡說理義務而無裁量權行使之瑕
    疵。
五、綜上所述，彰化地檢署檢察官不准受刑人易科罰金之執行指
    揮處分，既有上開可議之處，聲明異議人之聲明異議，為有
    理由，自應由本院撤銷彰化地檢署檢察官111年度執字第263
    8號不准受刑人易科罰金之執行指揮處分。聲明異議人雖另
    提出戶口名簿影本、受刑人之在職證明及受刑人父親之診斷
    書等，請求本院諭知准予易科罰金等語，然執行檢察官之指
    揮固有瑕疵，惟刑罰之執行本屬檢察官之權限，應由執行檢
    察官再詳就受刑人之一切情狀妥適判斷後，據以決定，另為
    妥適之執行指揮，附此敘明。
六、依刑事訴訟法第486條，裁定如主文。　　
中　　華　　民　　國　　111 　年　　9 　　月　　19　　日
                  刑事第三庭  法  官     李淑惠
以上正本證明與原本無異。　　　　　　　　　
如不服本裁定，應於送達後五日內向本院提出抗告狀(附繕本)。
中　　華　　民　　國　　111 　年　　9 　　月　　19　　日
                              書記官     黃國源